【裁判字號】    92,上更(一),70
【裁判日期】    920731
【裁判案由】    貪污治罪條例
【裁判全文】
臺灣高等法院高雄分院刑事判決                    九十二年度上更(一)字第七０號
    上訴人  臺灣屏東地方法院檢察署檢察官
    被  告      甲○○
    被  告      丁○○
  共      同
  選任辯護人    蔡錫欽
右上訴人因被告貪污治罪條例案件，不服台灣屏東地方法院九十一年度訴字第二七四
號中華民國九十一年七月二十九日第一審判決（起訴案號：台灣屏東地方法院檢察署
九十一年度偵字第七二○號、第一○○一號、第一一一九號），提起上訴，判決後經
最高法院發回更審，本院判決如左：
    主  文
上訴駁回。
    理  由
一、公訴意旨略以：被告甲○○係鎮民代表，被告丁○○則為其妻，因恆春鎮民乙○○所有坐落屏東縣恆春鎮○○○段第二○五之一號、第二○五之二號、第二○五
    之十三號、第二○五之二十二號及第二○五之二十五號五筆土地前於八十七年十
    一月三日為內政部營建署墾丁國家公園管理處（下稱墾管處）所徵收做為停車埸
    之用，乙○○計共可收取補償費二億一千六百三十八萬四千元，但是上開土地有
    向土銀東港分行抵押貸款四百五十萬元，故先要清償，塗銷登記，徵收款始會核
    發，為此，乙○○遂請張憲銘處理有關徵收手續之事宜，而張憲銘於八十八年十
    一月十五日利用與甲○○夫婦同往大陸旅行之機會，在大陸珠海某飯店內與甲○○夫婦、乙○○及乙○○之子丙○○共同商談如何處理，期間乙○○同意將上開
    徵收補償費總額三成給張憲銘，返台後張憲銘便依約處理上開有關事宜，墾管處
    亦匯入八百萬元至乙○○之帳戶中，乙○○並於同年二十九日無息借款七百一十
    七萬元予甲○○，事後甲○○亦先後向乙○○借款，惟均被拒絕，詎甲○○夫婦
    乃基於勒索財物之犯意，於九十年二月十日晚上共同向乙○○表示，若不借款，
    則徵收補償款也要讓乙○○拿不到等語，並於九十年三月二十一日利用其擔任代
    表會主席職務之勢力，藉詞鎮民陳情上開徵收補償費有疑慮，而以恆春代字第一
    七六號函請墾管處暫緩發放上開補償費，又於九十年四月五日唆使鳳山地區黑道
    「五甲雄」之男子找丙○○談論何時付錢及於同年七日再唆使鳳山市○○地區○
    道「五甲楊」之男子率領多人至丙○○所經營之喬麗飯店鬧場，另於九十年十月
    十一日下午四時許由丁○○率同顏榮文、柯麒龍、徐國仔及另一不詳姓名人至喬
    麗飯店找丙○○，因丙○○太太告訴丙○○在小灣海水浴場，其等便前往小灣找
    丙○○，丁○○並向丙○○表示：你父親賣土地的佣金要拿出來處理等語，丙○○對之表示那是我父親的事，與我無關等語，丁○○便出言恐嚇稱：無論如何在
    一星期內，你都要拿出來，否則會有事情等語，顏榮文亦向丙○○表示：你最好
    趕快把錢拿出來處理，否則會有事情等語，使丙○○心生畏懼，而危害其安全，
    但乙○○及丙○○仍拒絕交付金錢而未遂，因認被告甲○○、丁○○共犯貪污治
    罪條例第四條第二項、第一項第二款之藉端勒索未遂罪嫌。
二、公訴人認被告甲○○、丁○○觸犯貪污治罪條例第四條第二項、第一項第二款之
    藉端勒索未遂罪嫌，係以被害人乙○○、丙○○二人之指訴及被告甲○○以個人
    名義發函給墾管處之公函及「五甲雄」、「五甲楊」有至喬麗飯店鬧場，另被告
    丁○○亦不否認至小灣海水洽場找丙○○，且證人張憲銘亦指稱被告甲○○有介
    入徵收補償費之事實等語，為其論據。
三、訊之被告甲○○、丁○○均否認藉勢勒索，被告甲○○辯稱：補償費之事情係我
    太太丁○○在處理，而其因有人陳情所以才發函給墾管處，並未恐嚇勒索乙○○
    父子云云；被告丁○○辯稱：乙○○在農民銀行東港分行之四百五十萬元貸款連
    同利息，係我夫婦向朋友借來償還，該十分之三即六千多萬元係乙○○答應要給
    有功人員的佣金，並未恐嚇勒索被害人乙○○、丙○○父子等語。經查：
（一）被害人乙○○所有屏東縣恆春鎮○○○段第二○五之一號、第二○五之二號、
      第二○五之十三號、第二○五之二十二號及第二○五之二十五號五筆土地，公
      告現值每平方公尺達二萬六千元，而鄰近之地主趙義豐所有坐落屏東縣恆春鎮
      ○○○段第一○七號及鄰地及其他土地價值，如二○五之六號、二○五之七號
      土地公告現值僅三百七十元、五百七十元，相差數十倍之多，此有土地登記簿
      謄本可參，政府對於土地徵收之價格何獨厚於乙○○，其等認為有弊端，故四
      處陳情，且恆春為鄉下地方，有如此鉅額徵收補償費，早已引起眾人側目，自
      然有諸多謠言，被告甲○○身為鎮代會主席，對此加以關注，為自然之舉，另
      上開鄰近地主趙義豐質疑徵收補償費有不公平之情況，所以央請孫邦懷請被告
      甲○○出面處理，其並寫陳情書給被告甲○○等情，已據證人孫邦懷於原審法
      院審理時陳稱：「（問：陳情的事是你做的嗎﹖）答：是我朋友趙義豐的土地
      在乙○○的土地旁邊，為何徵收價錢差這麼多，所以我就請甲○○去問，我有
      寫陳情書給甲○○」等語明白（見原審卷第一一一頁），趙義豐於本院前審調
      查時亦陳稱：「我的土地地號是鵝鑾鼻段一○七之一號，與龔新通相連，龔新
      通的地與乙○○的土地相連」「我認識孫邦懷，我有向孫邦懷說乙○○的土地
      公告現值比我的高很多」等語（見本院上訴審卷第四十二、四十三頁），亦同
      此陳述無異。又趙義豐之土地是嗣後於九十一年七月間才賣予乙○○並移轉完
      畢，此有屏東縣恆春地政事務所函送之土地登記申請書、契約書等資料可稽（
      見本院本審卷第一三○頁至第一八一頁），而被告甲○○發函給墾丁國家公園
      管理處是九十年三月廿日之事（見九十一年度偵字第一○○一號卷第十一頁）
      ，可見發函當時趙義豐仍是土地所有人，因相鄰附近之土地地價相差很多，被
      告甲○○身為代表會主席，因人民趙義豐、孫邦懷陳情為何相鄰土地之公告地
      價相差懸殊，而發函給墾管處請其查明後再發放補償金，與一般公務機關對人
      民陳情案件處理之常情尚無違背。
（二）被害人乙○○確實有請被告甲○○出面處理土地徵收事宜，並要拿出補償費之
      三成充當佣金等，已據證人張憲銘證述明確，且為被害人乙○○所不否認之事
      實。按其等在大陸珠海商量時，被告甲○○夫婦亦有在場，以被告甲○○當時
      鎮代會主席之身分，被害人乙○○豈會放過此一機會，因此其有請求被告甲○○處理徵收事宜，應屬實情，又當時該被徵收之五筆土地共有貸款二千零五十
      萬元（農民銀行東港分行四百五十萬元，恆春鎮農會分二筆各七百萬元、九百
      萬元共一千六百萬元），需陸續清償處理，才可能完成徵收取得補償金，而當
      時乙○○債務沈重，需對外舉債才能清償前述農民銀行東港分行四百五十萬元
      ，恆春鎮農會一千六百萬元，此經告訴人丙○○陳明，是乙○○才請被告甲○○出面處理土地徵收事宜，並要拿出補償費之三成充當佣金給有功人員，此有
      乙○○簽具之委託契約書可憑（見九十一年度偵字第一一一九號偵查卷第一○
      一頁），是乙○○因被徵收之五筆土地有二千零五十萬元之貸款，其為清償前
      述貸款，以便完成徵收取得補償金，而有允諾將補償費之三成充當佣金給清償
      前述貸款之有功人員，應堪認定。
（三）被害人乙○○在農民銀行東港分行之四百五十萬元貸款是於八十九年二月一日
      償還，此有中國農民銀行東港分行九十二年五月十五日農鵬字第九二五七四○○一一七號函可稽，又被告丁○○辯稱該款是伊所清償，此有其提出之於八十
      九年二月三日向第三人曾建國借款三百萬元，由曾國成在其帳戶提領三百萬元
      ，匯至甲○○之會計陳秀花在第一銀行恆春分行之帳戶，再於八十九年二月十
      日從陳秀花之前述帳戶提領三百九十三萬元，連同其自有之現金湊成四百五十
      六萬多元，去償還乙○○在農民銀行東港分行之四百五十萬元貸款本息，亦有
      被告於九十二年七月廿二日提出之曾建國取款條、匯至陳秀花在第一銀行恆春
      分行之帳戶之匯款單及八十九年二月十日從陳秀花之前述帳戶提領三百九十三
      萬元之帳戶影本可憑。又乙○○在農民銀行東港分行之四百五十萬元貸款於八
      十九年二月十日償還後，於八十九年二月十四日塗銷鵝鑾鼻段第二○五之一號
      、第二○五之十三號、第二○五之廿二號三筆土地之抵押權，並於同日即八十
      九年二月十四日移轉所有權予墾丁國家公園管理處，不數日墾丁國家公園管理
      處即先撥款八百萬元，是被告丁○○辯稱乙○○在農民銀行東港分行之四百五
      十萬元貸款本息是伊代為清償，尚堪採信。
（四）又關於該補償費之三成之佣金給有功人員應如何分配，告訴人丙○○於本院調
      查時陳稱：我是堅持分四份，就是我、張憲銘、甲○○各一份，一份做費用」
      等語（見本院本審卷第一一八頁），又証人張憲銘陳稱：「（問：三成的錢六
      千多萬元要給何人﹖）答：要給我們有幫忙的人，就是丙○○、我、甲○○和
      丁○○」「（問：每個人比例多少﹖）答：當時大家都是好朋友，沒有談比例
      ，而且錢也還沒看到」等語（見本院本審卷第一○○頁）。雖被害人乙○○當
      時並未明確表示該佣金要如何分給當時在場之人，然被告甲○○夫婦確實有權
      獲取佣金，為不爭之事實，被告甲○○夫婦或認徵收事實全由其主導，因此當
      有權得取到更多之金額，被告丁○○乃出面催討，究難認有不法所有之意圖。
（五）又另二筆土地即鵝鑾鼻段第二○五之二、二○五之廿五號恆春農會之貸款共一
      千六百萬元是於九十年一月廿日、九十一年六月十四日才清償塗銷抵押權，此
      有土地登記簿謄本可稽，而墾丁國家公園管理處至九十二年七月間止，才撥款
      九千餘萬元，尚有一億一千五百餘萬元需待逐年編列預算給付執行，及被告甲○○之發函不影響撥款仍需照預算執行，此經証人即墾丁國家公園管理處課長
      羅貞雄於本院調查時陳明（見九十二年六月二日本院訊問筆錄），並有其庭提
      之該案始末資料及歷次撥款明細表可憑（外放）。是該土地徵收款迄今僅撥付
      九千餘萬元，並未全部撥放完畢，被告丁○○出面催討，只是索取佣金，尚難
      認有不法所有意圖。
（六）公訴人指稱被告甲○○、丁○○與被害人雙方無利害關係等語，惟查被告丁○○有權索取佣金，已如前述，公訴人認被告甲○○、丁○○與被害人雙方無利
      害關係，尚有誤會，且被害人之指訴係以使被告受刑訴追訴為目的，其指訴內
      容難免有所隱瞞或誇大之情，本件被害人乙○○原答應要支付六千一百萬元之
      佣金，其要支付此巨大款項，豈有不心疼之理，被害人若於對方催討時有較激
      烈之言語，其將之誇大指稱受到恐嚇，或可以嚇阻對方之催討而減省此巨額款
      項，因此尚難認為無利害關係。另被害人所經營之喬麗飯店裝有攝影機，被告
      甲○○、丁○○若有率眾去鬧場，為何其又提不出錄影帶為證，另同案被告柯
      麒龍、證人徐國仔均稱未見被告丁○○、顏榮文有對被害人丙○○出言恐嚇之
      事實，自不得以被害人乙○○父子唯一之指訴遽認其有藉端勒索、恐嚇等犯行
      。
    綜上所述，被告甲○○發函當時趙義豐仍是土地所有人，因相鄰附近之土地地價
    相差很多，被告甲○○身為代表會主席，因人民趙義豐、孫邦懷陳情為何相鄰土
    地之公告地價相差懸殊，而發函給墾管處請其查明後再發放補償金，與常情尚無
    違背。又被告甲○○、丁○○夫婦有籌錢清償乙○○之貸款，乙○○亦稱三成款
    項是要給有功人員及年青人創業，告訴人丙○○亦稱甲○○有一份，是被告丁○○出面催討，尚難認有不法所有之意圖。又墾丁國家公園管理處是內政部之所屬
    機關，並非恆春鎮民代表會之所屬機關，被告甲○○無從對墾丁國家公園管理處
    施壓，尚難指被告甲○○、丁○○藉勢勒索證人即墾管處課長羅貞雄亦稱需照預
    算執行，不受該函影響等語。又告訴人丙○○嗣後亦稱不再追究（見九十二年六
    月二日本院訊問筆錄），此外復查無其他積極確切証据証明被告甲○○、丁○○
    有假藉職務勒索犯罪情事，其等犯罪均屬不能証明。
四、原審以不能証明被告甲○○、丁○○假藉職務勒索，此部分依法諭知無罪，核無
    不合，檢察官上訴指摘原判決不當，為無理由，應予駁回。
五、被告甲○○、丁○○恐嚇危害安全部分，已經本院前審判刑確定，被告甲○○、
    丁○○另被訴毀損與賭博部分及另被告顏榮文、柯麒龍部分，已經原審判決確定
    ，不另論列，附此明。
據上論斷，應依刑事訴訟法第三百六十八條，判決如主文。
本案經檢察官彭南雄到庭執行職務。
中      華      民      國    九十二    年      七      月    三十一    日
                              臺灣高等法院高雄分院刑事第九庭
                                  審判長法官  張明松
                                        法官  任森銓
                                        法官  張盛喜
右正本證明與原本無異。
檢察官如不服本判決應於收受本判決後十日內向本院提出上訴書狀，其未述上訴理
由者，並得於提起上訴後十日內向本院補提理由書狀（均須按他造當事人之人數附繕
本)「切勿逕送上級法院」。
                                      書記官  楊茱宜
中      華      民      國    九十二    年      七      月    三十一    日


司法院資訊處製作；財團法人民間司法改革基金會備份。
